【裁判字號】    85,台上,1437
【裁判日期】    850628
【裁判案由】    確認派下權存在
【裁判全文】
最高法院民事判決                              八十五年度台上字第一四三七號
    上  訴  人  乙○○
                甲○○
                丙○○
                丁○○
                戊○○
                己○○
                庚○○
                辛○○
                壬○○
                癸○○
                子○○
                丑○○
                寅○○
                卯○○
                辰○○
                巳○○
                午○○
                未○○
                申○○
                酉○○
                戌○○
                亥  ○
                天  ○
                地○○
                宇○○
                宙○○
                玄○○
                黃○○
    被 上訴 人  Ａ○○即祭祀公業Ｂ○○管理人
    訴訟代理人  邱太三律師
右當事人間請求確認派下權存在事件，上訴人對於中華民國八十四年六月十二日台灣
高等法院台中分院第二審更審判決（八十三年度上更(一)字第一二七號），提起上訴，
本院判決如左：
    主  文
上訴駁回。
第三審訴訟費用由上訴人負擔。
    理  由
本件上訴人起訴主張：伊等係祭祀公業Ｂ○○之設定人Ｃ○○之後代子孫，均為該公
業之派下。詎該公業管理人Ａ○○提出申報書於台中市Ｄ○區公所公告派下時，竟否
認伊等為該公業派下，而未將伊等列為派下等情。求為確認伊等對祭祀公業Ｂ○○之
派下權存在之判決。
被上訴人則以：上訴人屬二房之子孫，其先祖早年已將派下權出售歸就於第六房子孫
，故從未分得公業租谷，亦未參與公業之活動，其派下權已喪失等語，資為抗辯。
原審依審理之結果，以：上訴人主張祭祀公業Ｂ○○係由目前已申報之派下及上訴人
之共同祖先Ｃ○○因其第五子死亡，將原擬分與第五子之財產，設立祭祀公業，當時
以Ｃ○○之其餘五子之子孫為派下，上訴人俱為Ｃ○○之後代子孫之事實，業據提出
戶籍謄本為證，並為被上訴人所不爭執，自屬實在。系爭公業設立人Ｃ○○之其餘五
子，為大房（長房）Ｅ○○、二房Ｆ○○、三房Ｇ○○、四房Ｈ○○、六房Ｉ○○。
二房Ｆ○○生有九子，即長子Ｊ○○、次子Ｋ○○、三子Ｌ○○、四子Ｍ○○、五子
Ｎ○○、六子Ｏ○○（絕）、七子Ｐ○○、八子Ｑ○○、九子Ｒ○○。長子Ｊ○○
又育有Ｓ○○、Ｔ○○；次子Ｋ○○育有Ｕ○○、Ｖ○○、Ｗ○○；五子Ｎ○○育有
Ｘ○○、Ｙ○○；七子Ｐ○○育有Ｚ○○、ａ○○、ｂ○○、ｃ○○、ｄ○○、ｅ○
○。另長子Ｊ○○之子Ｔ○○育有壬○○，以上有上訴人提出之漏列系統表及戶籍謄
本可稽。而此二房系統之子孫，其長子Ｊ○○、次子Ｋ○○、三子Ｌ○○、四子Ｍ○
○、五子Ｎ○○、八子Ｑ○○、九子Ｒ○○之七系，則於日據昭和十一年一月十九日
，由賣渡人即上列Ｓ○○、Ｕ○○、ｆ○○、Ｗ○○、Ｖ○○、Ｌ○○、Ｍ○○、Ｘ
○○、Ｙ○○、ｇ○○（按：係壬○○之誤）、Ｑ○○、Ｒ○○等十二人與六房Ｉ○
○訂立持分賣渡契約書，將其等在系爭公業之ｈ○郡Ｄ○庄水堀頭第五○番建物敷地
三分六厘六毫、同所第五五番地田一甲七厘二毫、第五五番之一號建物敷地七毫五絲
之持分合共四十五分之八，賣與Ｉ○○。另關於七子Ｐ○○一系，則於昭和十三年二
月二十五日，由賣渡人Ｚ○○、ａ○○、ｂ○○、ｃ○○、ｄ○○、ｅ○○等六人，
與賣受人ｉ○○等十二人（按即六房Ｉ○○一系之派下）訂立持分土地賣渡契約書，
將同上三筆土地之持分二七○分之六（即四十五分之一），賣與ｉ○○等十二人。又
上開二個賣渡契約，其中ｇ○○（壬○○）、ｅ○○二人係未成年人，分別由其母即
親權者ｊ○○○、ｋ○○代理訂約出售，此項出售並經親族會議同意等情，亦有被上
訴人提出之各該賣渡證書、同意書可稽（見一審卷二二九－二三六頁、二二二－二二
四頁）。上開賣渡契約書（證書）及同意書，上訴人雖否認其真正。然該賣渡證書，
其末頁均記載代書人ｌ○○，且確係ｌ○○所書寫，已據證人即ｌ○○之養子ｍ○○
結證無訛，且各該契約書紙張格式、詞句用語陳舊，貼有日據時期之印花，均蓋舊式
圓形印章，其中Ｑ○○之印文，亦經內政部警政署刑事警察局鑑定證實與Ｑ○○另筆
已完成所有權移轉登記之買賣契約書上所蓋之印文相符，有該局鑑驗通知書在卷可按
，其餘蓋用之印文與Ｑ○○之印文墨色均相同，足認係相同時間所蓋用，非臨訟偽製
，上訴人否認該書件之真正，尚非可取。又上開持分賣渡契約書內均記載：「本土地
業主祭祀公業Ｂ○○名義，後日若派下員同意將此祭祀公業之土地解散要變更為派下
之團體員共有之時，需用派下員全員證明書之內將賣渡人名義除外當無異言」。可見
該賣渡契約雖載為持分土地賣渡契約，惟其真意應係派下權（房份）之出讓。而被上
訴人提出之歷年租金分配清冊，均無上訴人領取租金之情事，亦可見上訴人已將派下
權轉讓，否則何以未受有租金分配。依台灣民事習慣調查報告之記載，最初祭祀公業
之派下權係絕對不得處分，惟在後代因公業以祭祀為目的之根本性質逐漸沖淡，而公
業財產之收益（即私益）逐漸受重視，故於同一公業派下間可轉讓（即所謂歸就），
因此原為潛在且不確定之派下權，逐漸變成顯在且確定之派下權，而可以轉讓於同一
公業之派下，其轉讓亦無須全體派下之同意。本件公業第二房Ｆ○○之子孫，就其在
系爭公業所有之全部三筆土地各自擁有之潛在持分（按：二件賣渡證書所載持分合計
為四十五分之九，即五分之一）與第六房派下訂約賣渡，其真意為其各派下權之出讓
，是其出讓後派下權即為喪失。上訴人雖辯謂被上訴人提出之土地買賣契約書中訂定
「倘至同年五月末日止，不得履行登記者，將此買賣行為取消無效各無異議之件」等
情，而本件買賣財產至今未履行移轉登記，已無效，自無派下權之讓與云云。惟查上
訴人所稱之持分土地買賣契約書（即第一審卷第二百二十五頁至二百二十八頁之持分
土地買賣契約書），與前述四份持分土地賣渡證書並不相同，且該份契約書其中Ｚ○
○等六人未蓋章，足見並未經所載之契約當事人全體意思合致成立，上訴人以該份未
成立之契約書及其記載內容，而否認第二房派下權之轉讓，委無可取。至上訴人於民
國七十二年間仍分擔祖先Ｃ○○公墓之修繕費，乃因上訴人之祖先雖已轉讓派下權，
惟仍係Ｃ○○之子孫，有以致之，並不足以證明其未喪失派下權。從而上訴人訴請確
認其派下權存在，尚屬無據，不能准許，爰維持第一審所為關於上訴人敗訴部分之判
決，駁回其上訴，經核於法並無違背。上訴論旨，仍執陳詞，並就原審取捨證據、認
定事實之職權行使，指摘原判決關於其不利部分為不當，求予廢棄，非有理由。
據上論結，本件上訴為無理由，依民事訴訟法第四百八十一條、第四百四十九條第一
項、第七十八條，判決如主文。
中      華      民      國    八十五    年      六      月    二十八    日
                              最高法院民事第二庭
                                  審判長法官  曾  桂  香
                                        法官  劉  延  村
                                        法官  徐  璧  湖
                                        法官  劉  福  聲
                                        法官  陳  國  禎
      右正本證明與原本無異
                                              書  記  官
中      華      民      國    八十五    年      七      月      十一    日


司法院資訊處製作；財團法人民間司法改革基金會備份。
